臺灣士林地方法院民事判決　　　　　　　93年度訴字第1159號
原　　　告　丁○○
　　　　　　　　　　　　之3
　　　　　　庚○○
　　　　　　丙○○
　　　　　　　　　　　　號2樓.
共　　　同
訴訟代理人　吳宜財律師
被　　　告　戊○○即陳淙錦）.
　　　　　　己○○
訴訟代理人　甲○○
共　　　同
訴訟代理人　吳嘉榮律師
上列當事人間返還不當得利事件，本院於民國94年11月11日言詞
辯論終結，判決如下：
    主  文
原告之訴及假執行之聲請均駁回。
訴訟費用由原告負擔。
    事  實
一、按訴狀送達後，原告不得將原訴變更或追加他訴，但擴張或
    減縮應受判決事項之聲明者，不在此限，民事訴訟法第255
    條第1 項第3 款定有明文，本件原告於訴狀送達後，變更訴
    之聲明（見本院卷171 頁），核屬減縮應受判決事項之聲明
    ，其訴之變更自屬合法，先予敘明。
二、原告起訴主張坐落台北縣汐止市○○段647 、648 地號土地
    及其上建物即門牌號碼台北縣汐止市○○路79號房屋（下稱
    系爭房地），係渠等所共有之房地，被告戊○○將系爭土地
    一樓及騎樓出租與芳裕農場、東唐銀樓、服飾店，每月租金
    新台幣（以下同）45,000元，並將騎樓出租與魚販，每月租
    金15,000元，而被告己○○無權占用系爭房屋騎樓擺設攤位
    販賣甜不辣，侵害原告等人之權利而受有相當於租金之不當
    利益，依民法第179 條及第184 條之規定，按渠等共有系爭
    房屋所有權應有部分比例，以及共同被告戊○○出租系爭房
    屋騎樓每月租金15,000元計算，被告戊○○應給付原告88年
    10月21日起至93年7 月20止，被告己○○應給付原告88年10
    月21日起至93年6 月30日止之不當得利損害金，並聲明：
  (一)被告戊○○應給付原告丁○○498,290 元，及自起訴狀繕本
    送達翌日起，至清償日止，按週年利率百分之5 計算之利息
    。
  (二)被告戊○○應給付原告庚○○498,290 元，及自起訴狀繕本
    送達翌日起，至清償日止，按週年利率百分之5 計算之利息
    。
  (三)被告戊○○應給付原告丙○○498,290 元，及自起訴狀繕本
    送達翌日起，至清償日止，按週年利率百分之5 計算之利息
    。
  (四)被告己○○應給付原告丁○○122,889 元，及自起訴狀繕本
    送達翌日起，至清償日止，按週年利率百分之5 計算之利息
    。
  (五)被告己○○應給付原告庚○○122,889 元，及自起訴狀繕本
    送達翌日起，至清償日止，按週年利率百分之5 計算之利息
    。
  (六)被告己○○應給付原告丙○○122,889 元，及自起訴狀繕本
    送達翌日起，至清償日止，按週年利率百分之5 計算之利息
    。
  (七)願供擔保請准宣告假執行。
三、被告則抗辯略以：
  (一)原告之被繼承人陳金前於42年4 月20日以買賣為原因，將系
    爭房地所有權2/3 讓與被告之先祖母陳蔡招時，就系爭房地
    即已達成分管協議，被告戊○○出租訴外人芳裕農場使用之
    部分，以及被告己○○使用經營小吃販賣甜不辣之騎樓，原
    即為已故訴外人陳蔡招分管範圍，被告戊○○自有管理權限
    ，並未受有不當之利益。何況，訴外人蕭義祥使用系爭房屋
    騎樓，並非向被告戊○○所承租，被告戊○○並未收取租金
    對價。
  (二)退步言之，即令原告於91年4 月30日以拍賣為原因取得被告
    己○○對系爭房地所有權應有部分2/9 ，惟被告己○○自斯
    時起，係經由系爭房屋共有人戊○○及訴外人陳宗仁及陳俊
    明之同意占用，且使用範圍亦未逾越共有人戊○○、陳宗仁
    及陳俊明等人對系爭房屋之所有權應有部分，仍未侵害原告
    之權利；又即令被告戊○○受有租金之利益，亦應自原告受
    讓取得被告己○○對系爭房地所有權應有部分2/9 之日起，
    按取得部分比例計算租金利益。
  (三)再退步言之，即令被告己○○自91年4 月30日起，即因系爭
    房地所有權應有部分2/9 強制拍賣，而無占有使用系爭房屋
    騎樓之權利，惟城市房屋租金，以不超過土地及其建築物申
    報總價額年息10% 為限，係屬強制規定，觀之土地法第97條
    第1 項規定至明，原告請求之金額亦屬過高。
  故聲明：
  (一)原告之訴及假執行之聲請均駁回。
  (二)如受不利判決，請准供擔保免為假執行。
四、兩造不爭執之部分：
  (一)系爭門牌號碼台北縣汐止市○○路79號房屋及其坐落基地即
    系爭坐落台北縣汐止市○○段647 、648 地號土地，於門牌
    整編及地籍重測前，原門牌號碼編定為台北縣汐止鎮○○街
    49號，而坐落基地之地號則為台北縣汐止鎮○○段汐止小段
    351-26及351-6 號，原均為原告之被繼承人陳金所有。
  (二)原告之被繼承人陳金前於42年4 月20日分別以買賣為原因，
    將上開信望街49號房屋所有權應有部分各1/3移轉登記予被
    告己○○及戊○○之先祖母陳蔡招及訴外人張詹吉成所有；
    嗣訴外人張詹吉成於49年9 月13日再將其買受上開房屋所有
    權應有部分1/3 輾轉出賣予陳蔡招。
  (三)原告之被繼承人陳金前於42年4 月20日及49年10月6 日亦將
    上開351-6 地號土地所有權應有部分2/3 ，以買賣為原因，
    移轉登記予陳蔡招所有；另上開351-26地號土地所有權應有
    部分2/3 ，則以分割轉載為原因，登記為陳蔡招所有。
  (四)被告之先祖母陳蔡招受讓取得系爭房地所有權應有部分2/3
    後，因繼承關係，被告己○○輾轉取得系爭房地所有權應有
    部分2/9 ，而被告戊○○取得所有權應有部分4/27，另訴外
    人陳俊明（按即被告之胞弟）及陳宗仁（按即被告之表兄）
    則分別取得所有權應有部分各4/27及2/9。
  (五)被告己○○就系爭房地所有權應有部分2/9 ，嗣因債權人實
    行抵押權，經本院強制執行拍賣，於91年4 月30日以拍賣為
    原因，移轉登記予原告等人所有；被告戊○○對系爭房地所
    有權應有部分4/27，以及其他共有人即訴外人陳宗仁及陳俊
    明對系爭房地所有權應有部分2/9 及2/27，則於93年7 月21
    日出賣予原告等人。
五、兩造間爭執之部分：
  (一)「承諾書」（被證1 號）是否真正，以及渠等被繼承人陳金
    及被告先祖母陳蔡招間就系爭房地之分管協議。
  (二)被告戊○○是否獲有不當得利？
  (三)被告己○○是否獲有不當得利？
  茲論述如下：
  (一)「承諾書」（被證1 號）是否真正，以及渠等被繼承人陳金
    及被告先祖母陳蔡招間就系爭房地是否有分管協議？
    被告主張原告之被繼承人陳金及被告先祖母陳蔡招間就系爭
    房地訂有分管協議，並提出承諾書影本1 件為證，原告雖否
    認該承諾書之真正。惟查，證人即張詹吉成之子乙○○到庭
    證稱：「（提示本院卷第125 頁（建物平面圖）。由平面圖
    觀之，中間有一中庭，中庭旁邊是廚房，從廚房到停子是
    前段，都是我哥哥在使用當撞球場，後段是陳金他們在住。
    （問：您父親與陳蔡招、陳金有無約定使用範圍？）買賣當
    時我僅10歲左右，有無約定我不清楚，我是有常常去那邊玩
    ，知道他們是如此使用，大約7 、8 年左右，我就去工作，
    後來就不清楚了。（問：您父親後來是否將房屋賣給陳蔡招
    ？之後如何使用？）我父親有賣給陳蔡招，陳蔡招的養女是
    嫁給我二哥，我們是親家。賣了之後，前段部分全部是陳蔡
    招當住家使用，後來我就不知道了。」等語（見本院卷第15
    5 頁），兩造之鄰居即證人辛○○亦到庭結稱：「（問：陳
    金、陳蔡招住幾號？居住及使用房屋情形如何？）70幾號，
    他們住在我家的斜對面，幾十年前（我讀小學時）他們是住
    同一戶，陳金住後落，房子中間有一採光用之深（天）井，
    陳蔡招住前落，居住也有幾十年的時間了，現陳金與陳蔡招
    已過世十年以上了，他們過世前都住在該處，前面有留一條
    路給住後落的人出入，沒有因為居住的事情發生過爭執。」
    等語（見本院卷第255 頁），證人2 人之證詞均與被告主張
    兩造之先人陳金、陳蔡招使用系爭房屋之情形相符，可認原
    告之被繼承人陳金及被告先祖母陳蔡招間就系爭房地應確有
    分管協議，否則應無可能幾十年間均未提出異議。
  (二)被告戊○○是否出租而獲有不當得利？
    原告雖主張被告戊○○將系爭房屋一樓及騎樓出租與芳裕農
    場、東唐銀樓、服飾店，每月租金45,000元，並將騎樓出租
    與魚販，每月租金15,000元，侵害原告等人之權利而受有相
    當於租金之不當利益等情，被告戊○○則僅自認有將1 樓前
    落出租予芳裕農場使用，但抗辯係在已故訴外人陳蔡招分管
    範圍，被告戊○○有管理權限，並未受有不當之利益，至訴
    外人蕭義祥使用系爭房屋騎樓，並非向被告戊○○所承租，
    被告戊○○並未收取租金對價等語。經查：原告之被繼承人
    陳金及被告先祖母陳蔡招間就系爭房地應確有分管協議，已
    如前述，故兩造均因繼承而承繼上開分管協議。被告如在上
    開分管協議範圍內使用系爭房屋，即不生有何不當得利之問
    題。又查被告僅承認出租店面至91年12月31日（見本院卷第
    38頁），其後之期間則否認有出租，原告復未舉證證明92年
    1 月1 日後亦有出租予第3 人之事實，此部分之主張即不可
    採。至被告己○○就系爭房地之應有部分2/9 因遭拍賣，由
    原告3 人行使優先承買權，並於91 年3月21日繳足價金，則
    至斯時起至93年7 月21日被告戊○○與訴外人陳宗仁、陳俊
    明將其應有部分出售與原告3 人止，原告3 人各取得應有部
    分5/27，合計為5/9 ，被告戊○○與訴外人陳宗仁、陳俊明
    共有應有部分4/9 ，而查原告戊○○出租之店面為原告訴訟
    代理人在前案分割共有物（92訴883 號）複丈成果圖所示著
    色部分（面積39.6平方公尺）前以黑色筆所繪之部分 (見本
    院卷第263 頁、266 頁），該部分雖在複丈成果圖未明載其
    面積，然該部分明顯小於著色部分，故面積應小於39.6平方
    公尺，而查系爭房地面積共120.66平方公尺，被告戊○○與
    訴外人陳宗仁、陳俊明共有應有部分4/9 ，約合53.63 平方
    公尺，則被告戊○○出租部分亦未超過被告等人應有部分及
    分管之範圍，自不構成不當得利。又被告否認有將騎樓出租
    魚販，查原告提出之租賃收據（見本院卷23頁），並非被告
    出具，亦無從證明被告確有出租予蕭義祥並每月得利15,000
    元。
  (三)被告己○○是否獲有不當得利？
    原告雖主張被告己○○占有系爭房屋騎樓擺設攤位販賣甜不
    辣，侵害原告等人之權利而受有相當於每月租金15,000元之
    不當利益等情，被告則稱其93年7 月1 日後就未再擺設攤位
    （見本院卷第49頁），且抗辯係在已故訴外人陳蔡招分管範
    圍，且得其他共有人戊○○等人之同意等語。經查：原告之
    被繼承人陳金及被告先祖母陳蔡招間就系爭房地應確有分管
    協議，亦如前述，故兩造均因繼承而承繼上開分管協議。被
    告如在上開分管協議範圍內使用系爭房屋，即不生有何不當
    得利之問題。查被告己○○擺設攤位係在騎樓，所占範圍甚
    小（見本院卷第20、24頁照片），被告主張面積約1 坪（見
    本院卷第197 頁），而戊○○與訴外人陳宗仁、陳俊明共有
    應有部分4/9 ，約合53.63 平方公尺，則被告己○○擺設攤
    位部分亦未超過被告戊○○等人應有部分及分管之範圍，亦
    不構成不當得利。
六、綜上所述，原告依據不當得利提起本訴，請求被告給付如聲
    明所示之金額及利息，即有未合，應予駁回。原告受敗訴判
    決，其假執行之聲請即失所依據，應併予駁回。
七、兩造其餘主張及所提證據與本院上開論斷無涉或無違，不予
    贅述。
八、據上論結，原告之訴為無理由，依民事訴訟法第78條、第85
    條第1 項前段，判決如主文。
中　　華　　民　　國　　94　　年　　11　　月　　25　　日
                  民事第一庭  法  官  陳麗芬
以上正本證明與原本無異。
如對本判決上訴須於判決送達後20日內向本院提出上訴狀。
中　　華　　民　　國　　94　　年　　12　　月　　5 　　日
                              書記官  黃惠苹
